ACORDAO-COMPLETO-2345511

ACÓRDÃO 1970/2019 ATA 7/2019 - SEGUNDA CÂMARA

VISTOS, relatados e discutidos os pedidos de reexame interpostos por Lúcia Helena de Liz Martins e Maura Sehnem Slaviero contra o Acórdão 7203/2018-TCU-Segunda Câmara.
ACORDAM os ministros do Tribunal de Contas da União, reunidos em sessão da 2ª Câmara, ante as razões expostas pela relatora, e com fundamento no art. 48 da Lei 8.443/1992 c/c o art. 286 do Regimento Interno, em:
9.1. conhecer dos pedidos de reexame;
9.2 dar provimento parcial ao recurso interposto por Lúcia Helena de Liz Martins para tornar insubsistente a alínea "ii" do subitem 9.7.4 do acórdão recorrido;
9.3 dar provimento parcial ao recurso interposto por Maura Sehnem Slaviero para alterar subitem 9.4 do acórdão recorrido, conferindo-lhe a seguinte redação: 
"9.4. considerar ilegal o ato de alteração de aposentadoria em favor de Maura Sehnem Slaviero (à peça 22, sob o nº de controle 10094946-04-2008-000077-7) , deixando, contudo, de propor suspensão dos subsequentes proventos, em face da decisão judicial no âmbito da ação 99.00.09176-0/SC"; 
9.4. manter inalterados os demais termos do Acórdão 7203/2018-TCU-Segunda Câmara;
9.5. dar ciência desta deliberação às recorrentes e aos demais interessados.

Pedido de reexame interposto contra acórdão que considerou ilegais atos de aposentadoria em razão da indevida averbação de tempo especial decorrente de atividade insalubre, sem a apresentação de laudo pericial; e devido à irregular averbação de tempo de serviço rural.

Segunda Câmara

Gerência Executiva do INSS - Chapecó/SC - INSS/MPS.

3. Recorrentes: Maura Sehnem Slaviero (CPF XXX.166.389-XX) e Lúcia Helena de Liz Martins (CPF XXX.365.309-XX).
3.1. Interessadas: Lúcia Helena de Liz Martins (CPF XXX.365.309-XX), Maria Amália Sasso de Marchi (CPF XXX.890.219-XX) e Maura Sehnem Slaviero (CPF XXX.166.389-XX).

13.1. Ministros presentes: Aroldo Cedraz (na Presidência), Raimundo Carreiro e Ana Arraes (Relatora).
13.2. Ministros-Substitutos presentes: Marcos Bemquerer Costa e André Luís de Carvalho.

ANA ARRAES

ministro-substituto André Luís de Carvalho.

Adoto como relatório a instrução lançada pela Secretaria de Recursos (Serur) , cujas conclusões foram ratificadas pelo corpo dirigente daquela unidade e pelo Ministério Público junto ao TCU - MPTCU (peças 46-49) :
	"Trata-se de pedidos de reexame (peças 34 e 35) interpostos pelas Sras. Lúcia Helena de Liz Martins e Maura Sehnem Slaviero, ex-servidoras da Gerência Executiva do Instituto Nacional do Seguro Social em Chapecó - SC, contra o Acórdão 7203/2018-TCU-Segunda Câmara (peça 27) .
1.1. A deliberação recorrida apresenta o seguinte teor:
VISTOS, relatados e discutidos estes autos de aposentadorias deferidas em favor de Lúcia Helena de Liz Martins, Maria Amália Sasso de Marchi e Maura Sehnem Slaviero pela Gerência Executiva do INSS em Chapecó - SC;
ACORDAM os Ministros do Tribunal de Contas da União, reunidos em Sessão da Segunda Câmara, com fundamento no art. 71, III, da Constituição de 1988 e nos arts. 1o, V, e 39, II, da Lei nº  8.443, de 1992, diante das razões expostas pelo Relator, em:
9.1. considerar legal o ato de aposentadoria em favor de Maura Sehnem Slaviero (à Peça 20 sob o nº de controle 10094946-04-2008-000067-0) , para lhe conceder o respectivo registro, ante a ressalva de a URP não mais estar sendo paga, a partir do ateste dado pela ficha financeira acostada à Peça 1;
9.2. considerar legal o ato de alteração de aposentadoria em favor de Maura Sehnem Slavieiro (à Peça 21 sob o nº de controle 10094946-04-2009-000001-0) , para lhe conceder o respectivo registro;
9.3. considerar ilegais os atos iniciais de aposentadoria em favor de Maria Amália Sasso de Marchi (à Peça 18 sob o nº de controle 10094946-04-2008-000054-8) e de Maura Sehnem Slavieiro (à Peça 19 sob o nº de controle 10094946-04-2008-000071-8) , para lhes negar os respectivos registros, deixando, contudo, de determinar a suspensão dos subsequentes proventos, em face da decisão judicial já transitada em julgado no âmbito da Ação Ordinária 2006.72.00.010155-0/JF-SC;
9.4. considerar ilegal o ato de alteração de aposentadoria em favor de Maura Sehnem Slavieiro (à Peça 22 sob o nº de controle 10094946-04-2008-000077-7) , para lhe negar o respectivo registro;
9.5. considerar ilegal o ato de aposentadoria em favor de Lúcia Helena de Liz Martins (à Peça 17 sob o nº de controle 10094946-04-2011-000001-0) , para lhe negar o respectivo registro;
9.6. dispensar o ressarcimento das quantias percebidas indevidamente, mas de boa-fé, em sintonia com a Súmula nº 106 do TCU;
9.7. determinar que a Gerência Executiva do INSS em Chapecó -SC adote as seguintes medidas:
9.7.1. dê ciência desta deliberação aos interessados listados nos itens 9.1 a 9.5 deste Acórdão;
9.7.2. faça cessar, no prazo de 15 (quinze) dias contados da ciência deste Acórdão, os pagamentos decorrentes do ilegal ato indicado no item 9.5 deste Acórdão, alertando que a autoridade administrativa omissa está sujeita à responsabilidade solidária pelo eventual débito subsequente, nos termos do art. 262, caput e § 1º, do Regimento Interno do TCU (RITCU) ;
9.7.3. dê ciência do inteiro teor desta decisão à interessada indicada no item 9.5 deste Acórdão, no prazo de 15 (quinze) contados da ciência desta deliberação, alertando-a de que o efeito suspensivo proveniente da eventual interposição de recurso junto ao TCU não a exime da devolução dos valores percebidos indevidamente após a notificação, no caso de não provimento do aludido recurso;
9.7.4. informe à Sra. Lúcia Helena de Liz Martins que ela pode optar por: (i) retornar à atividade para completar o requisito temporal para a sua aposentadoria, em consonância, todavia, com as regras vigentes no momento da nova concessão; (ii) permanecer aposentada em consonância com o parâmetro originalmente concedido, desde que promova o devido recolhimento, sob a forma indenizada, do correspondente período de atividade rural; devendo, em qualquer caso, exercer essa opção no âmbito da Gerência Executiva do INSS em Chapecó - SC, e não no bojo do presente processo; ou (iii) permanecer aposentada com os proventos proporcionais à razão de 26/30, e não de 27/30, a partir da exclusão da contagem especial do tempo de serviço em condições insalubres; 
9.7.5. envie ao TCU, no prazo de 30 (trinta) dias contados da ciência deste Acórdão, os comprovantes de que a interessada indicada no item 9.5 deste Acórdão tomou ciência da presente deliberação;
9.8. orientar a Gerência Executiva do INSS em Chapecó - SC no sentido de que, por força do art. 262, § 2º, do RITCU, o correspondente ato considerado ilegal poderá prosperar mediante a emissão e o encaminhamento a este Tribunal de novo ato, sem a irregularidade indicada nesta deliberação, caso a interessada opte pela redução da proporcionalidade nos proventos ou pelo recolhimento da correspondente contribuição previdenciária, em sintonia com o item 9.7.4 deste Acórdão, para que esse novo ato seja submetido à apreciação do TCU, na forma do art. 260, caput, do RITCU; e
9.9. determinar que a Sefip promova o arquivamento do presente processo, sem prejuízo de promover o monitoramento das determinações proferidas pelo item 9.7 deste Acórdão, representando ao TCU, se necessário (grifos acrescidos) .
HISTÓRICO
2.	O ato concessório de aposentadoria de peça 22 (Número de Registro 10094946-04-2008-000077-7) , em favor de Maura Sehnem Slaviero, foi julgado ilegal em razão de ter sido computado, de forma ponderada, tempo em atividade insalubre (1 ano, 5 meses e 12 dias) , sem a apresentação de laudo pericial que comprovasse o labor em condições especiais.
2.1. 	O ato concessório de aposentadoria de peça 17 (Número de Controle 10094946-04-2011-000001-0) , em favor de Lúcia Helena de Liz Martins, foi julgado ilegal em razão de ter sido computado tempo em atividade rural, sem o recolhimento da respectiva contribuição previdenciária; além de tempo em atividade insalubre (1 ano, 3 meses e 10 dias) , computado de forma ponderada, sem a apresentação de laudo pericial que comprovasse o labor em condições especiais.
EXAME DE ADMISSIBILIDADE
Reiteram-se os exames de admissibilidade de peças 36 e 37, em que se propôs o conhecimento dos presentes recursos, nos termos do artigo 48 da Lei 8.443/1992, c/c os artigos 285 e 286, parágrafo único, do RI/TCU, com a suspensão dos efeitos dos subitens 9.3, 9.4, 9.5 e 9.7.2 do Acórdão 7203/2018-TCU-Segunda Câmara, em relação às recorrentes. Observa-se que a Excelentíssima Senhora Ministra-Relatora Ana Arraes, mediante despacho de peça 40, concordou com a proposta desta unidade técnica.
EXAME DE MÉRITO
Delimitação
4.1. Constitui objeto do presente recurso definir se:
teria incidido a decadência prevista no art. 54 da Lei 9.784/1999;
a modificação posterior da jurisprudência não altera as situações constituídas à luz de critério interpretativo anterior;
houve violação ao princípio da segurança jurídica;
há provimento jurisdicional que assegura a contagem de tempo de serviço rural, sem a respectiva contribuição previdenciária;
há provimento jurisdicional que assegura a contagem ponderada de tempo de serviço em condições especiais, por insalubridade, nas aposentadorias das recorrentes.
Da decadência
5.1.	As recorrentes aduzem que teria incidido a decadência prevista no art. 54 da Lei 9.784/1999, com base nos seguintes argumentos:
5.2.	É de se destacar que, por força de disposição legal expressa, contida no art. 54 da Lei 9.784/1999, passados 5 anos da prática de qualquer ato administrativo de que tenha decorrido efeitos favoráveis ao servidor, decai o direito da Administração de promover sua nulificação.
Análise:
5.3.	Sobre a decadência do poder/dever de a Administração rever os seus próprios atos e o exercício do controle externo por parte deste Tribunal, impende mencionar que o Supremo Tribunal Federal já se pronunciou acerca da não incidência da decadência administrativa, em face da inaplicabilidade do art. 54 da Lei 9.784/1999, aos processos por meio dos quais o TCU exerce sua competência constitucional de controle externo, prevista no inciso III do art. 71 da Constituição Federal, consoante entabulado no MS 24.859, verbis:
EMENTA: CONSTITUCIONAL. ADMINISTRATIVO. PENSÃO. T.C.U.: JULGAMENTO DA LEGALIDADE: CONTRADITÓRIO. PENSÃO: DEPENDÊNCIA ECONÔMICA.
I. - O Tribunal de Contas, no julgamento da legalidade de concessão de aposentadoria ou pensão, exercita o controle externo que lhe atribui a Constituição Federal, art. 71, III, no qual não está jungindo a um processo contraditório ou contestatório. Precedentes do STF. 
II. - Inaplicabilidade, no caso, da decadência do art. 54 da Lei 9.784/99. 
III. - Concessão da pensão julgada ilegal pelo TCU, por isso que, à data do óbito do instituidor, a impetrante não era sua dependente econômica. 
IV. - MS indeferido. (destaque acrescido) 
5.4.	Ainda, com essa mesma orientação, vem à balha manifestação do Ministro Marco Aurélio, ao apreciar o MS 27.966:
Quanto ao prazo previsto no artigo 54 da Lei nº 9.784/99, relativamente à revisão de atos administrativos, os pronunciamentos desta Corte são reiterados no sentido de não ser aplicável a ato complexo como é o da aposentadoria, vale dizer, fica afastado quando se faz em jogo a atuação do Tribunal de Contas da União, iniludivelmente também administrativa, apreciando o cálculo dos proventos da aposentadoria para homologá-la ou não - precedentes: Mandados de Segurança nº 24.997-8/DF, 25.090-9/DF e 25.192-1/DF, relatados pelo Ministro Eros Grau, com acórdãos publicados no Diário da Justiça de 1º de abril de 2005 - os concernentes aos dois primeiros - e 6 de maio de 2005, respectivamente. 
5.5.	Nesse sentir, este Tribunal editou a Súmula 278, que traz:
Os atos de aposentadoria, reforma e pensão têm natureza jurídica de atos complexos, razão pela qual os prazos decadenciais a que se referem o § 2º do art. 260 do Regimento Interno e o art. 54 da Lei nº 9.784/99 começam a fluir a partir do momento em que se aperfeiçoam com a decisão do TCU que os considera legais ou ilegais, respectivamente.
5.6.	Por conseguinte, descabe invocar o art. 54 da Lei 9.784/1999 quando a questão versar acerca da apreciação de atos sujeitos a registro e regulados, integral ou subsidiariamente, por lei específica, no caso a Lei 8.443/1992. Nesse sentido, v.g., é de se citar os seguintes julgados do STF: MS 25.440, MS 25.256, MS 25.192, MS 24.997 e MS 25.090.
5.7.	Assim, propõe-se a rejeição dos argumentos apresentados pelas recorrentes.
6. Da modificação posterior de jurisprudência
6.1.	As recorrentes aduzem que a modificação posterior da jurisprudência não pode alcançar seus atos de aposentadoria, com base nos seguintes argumentos:
6.2.	O art. 2º da Lei 9.784/1999 prevê a impossibilidade de aplicação retroativa da nova interpretação, como forma de garantir a segurança jurídica e preservar os direitos adquiridos e o ato jurídico perfeito.
Análise:
6.3.	No que tange ao argumento de ter havido modificação posterior de jurisprudência, é de mister observar que a análise da legalidade do ato de aposentadoria, para fins de registro, perpassa pela avaliação de diversos atos anteriores a ele, como a contagem do tempo de serviço, os quais são seus pressupostos. 
6.4.	Acrescente-se que não há direito adquirido à exegese de norma versando sobre a contagem de tempo de serviço. Ademais, sobre eventual corrente doutrinária e jurisprudencial dissonante da tese que fundamentou o acórdão recorrido, vem à balha a doutrina de Manoel Antônio Teixeira Filho:
O que se deve levar em conta, conforme entendemos, para o fim de definir se a sentença está convenientemente fundamentada, é o fato de as razões e os argumentos manejados pelo juiz serem juridicamente sustentáveis, ainda que, como dissemos, estejam, eventualmente, em dissonância com a orientação em voga na doutrina e jurisprudência. Afinal, a História do pensamento humano está repleta de opiniões heterodoxas que, tempos depois, se tornaram prevalecentes, seja pela excelência dos argumentos em que se basearam, seja por motivos de ordem política e o mais (in A sentença no processo do trabalho, 4. Ed., São Paulo: LTr, 2010, p. 315) .
6.5.	Destarte, observa-se que os juízes são independentes e somente se submetem à lei e às disposições com caráter normativo, e não à jurisprudência. Sobre o tema, traz-se à colação a doutrina de Jorge Luiz Souto Maior e Valdete Souto Severo:
 (...) o juiz tem o dever de se rebelar, de reagir, de não ceder, de reafirmar a sua independência, pois é isto que a humanidade, que debruçou sobre o direito toda a regulação das relações de poder, espera dele. Um juiz que, por conveniência, se curva ao entendimento de outros juízes, proferindo decisões contrárias à sua convicção jurídica; que, por comodidade, aplica uma lei que fere a Constituição ou algum preceito dos direitos humanos ou direitos fundamentais; que, por receio de qualquer natureza ou medo, acaba cumprindo uma 'ordem' ilegal; ou que, meramente, se abstém de 'denunciar' as ameaças que sofra com relação à sua independência; que não exerce com liberdade e responsabilidade as suas atribuições, deixa de ser digno da função que exerce, perde, enfim, na essência, a designação de um autêntico magistrado e quem perde com isto é toda a sociedade (in O Processo do Trabalho como instrumento do Direito do Trabalho e as ideias fora de lugar do Novo CPC. São Paulo: LTr, 2015, p. 107-108) 
6.6.	De fato, a democracia se faz com respeito à diferença e com divergências. Assim, continua Fábio Konder Comparato:
A independência funcional da magistratura, assim entendida, é uma garantia institucional do regime democrático. O conceito institucional foi elaborado pela doutrina publicista alemã à época da República de Weimar, para designar as fontes de organização dos Poderes Públicos, cuja função é assegurar o respeito aos direitos subjetivos fundamentais, declarados na Constituição (grifos acrescidos) (apud Jorge Luiz Souto Maior e Valdete Souto Severo, in O Processo do Trabalho como instrumento do Direito do Trabalho e as ideias fora de lugar do Novo CPC. São Paulo: LTr, 2015, p. 114) .
6.7.	Ante esses ponderosos argumentos, entende-se que não se pode computar, de forma ponderada, como tempo insalubre, os tempos exercidos nos cargos de técnico em seguro social (no caso de Maura Sehnem Slaviero) e de auxiliar operacional de serviços diversos (no caso de Lúcia Helena de Liz Martins) , sem a apresentação de laudo pericial que demonstre o labor em condições especiais.
6.8.	Nesse sentido, é de mister ressaltar que, quanto ao tempo insalubre, a partir da prolação do Acórdão 911/2014-TCU-Plenário, de relatoria do Ministro Benjamin Zymler, esta Corte de Contas passou a entender que a contagem especial de tempo prestado em condições insalubres, penosas e perigosas para servidores ocupantes de cargos de natureza estritamente administrativa, caso das interessadas, além de observar os parâmetros definidos no Acórdão 2008/2006-TCU-Plenário, de relatoria do Ministro Walton Alencar Rodrigues, somente poderá ocorrer se efetivamente demonstrada a existência de risco ou de agentes nocivos à saúde no local de trabalho, devidamente atestado por laudo pericial.
6.9.	Nesse sentir, opina-se pela rejeição dos argumentos apresentados pelas recorrentes.
7. Do princípio da segurança jurídica
7.1.	As recorrentes aduzem que teria havido violação ao princípio da segurança jurídica, com base nos seguintes argumentos:
7.2.	O princípio da segurança jurídica tutela o administrado, que não fica sujeito às instabilidades da Administração Pública, nem exposto ao poder desmedido desta para reavaliar a legalidade de seus atos.
Análise:
7.3.	Cabe lembrar que a sedimentada jurisprudência da Suprema Corte é no sentido de classificar como ato complexo a concessão de aposentadoria, reforma ou pensão, consoante os seguintes julgados (RMS 3881/SP, MS 19875/DF, RE 195861/ES e MS 23665/DF) .
7.4.	Assim, sendo o ato de aposentadoria e/ou pensão complexo, este somente passa a estar plenamente formado (perfeito) , válido (aferição da legalidade com reflexo de definitividade perante a Administração) e eficaz (plenamente oponível a terceiros, deixando de apresentar executoriedade provisória) quando recebe o registro pela Corte de Contas. Tal entendimento decorre do disposto no inciso III do art. 71 da Constituição Federal, que estabelece que compete ao Tribunal de Contas da União apreciar, para fins de registro, a legalidade dos atos de admissão, assim como a concessão de aposentadoria, reforma ou pensão.
7.5.	Nessa perspectiva, impõe-se reconhecer que referidos atos possuem natureza precária, razão pela qual, até que haja o efetivo julgamento e o consequente registro pela Corte de Contas, não há que se falar em direito adquirido, ato jurídico perfeito, proteção da confiança, ou em irredutibilidade dos proventos, tendo em vista a ausência de aperfeiçoamento e definitividade dos atos.
7.6.	A propósito do tema, colaciona-se entendimento esposado pela Corte Constitucional ao decidir no âmbito do RE-195.861/ES:
APOSENTADORIA - ATO ADMINISTRATIVO DO CONSELHO DA MAGISTRATURA - NATUREZA - COISA JULGADA ADMINISTRATIVA - INEXISTÊNCIA. O ato de aposentadoria exsurge complexo, somente se aperfeiçoando com o registro perante a Corte de Contas. Insubsistência da decisão judicial na qual assentada, como óbice ao exame da legalidade, a coisa julgada administrativa. (grifos acrescidos) 
7.7.	No caso em apreço, não houve os respectivos registros em razão da constatação de ilegalidade nos atos o que afasta, por si só, a presunção de legitimidade dos atos administrativos que concederam os benefícios às recorrentes, não havendo, assim, que se falar em violação da segurança jurídica ou de proteção da confiança. 
7.8.	Sobre a questão, observa-se, ainda, que não se mostra factível o argumento de se convolar em legais atos eivados de vícios, dado o longo lapso temporal transcorrido entre sua edição e a consequente apreciação pelo TCU, porquanto estas situações geram tão somente a necessidade de instauração do contraditório, consoante Acórdão 5962/2012-TCU-Segunda Câmara, verbis:	
4. Nos termos da jurisprudência do STF, o transcurso de longo lapso temporal entre a edição do ato e sua apreciação por parte do TCU não converte a concessão ilegal em legal, gerando apenas a necessidade de instauração do contraditório e da ampla defesa para a validade do processo, na hipótese de o ato haver ingressado no Tribunal há mais de cinco anos (MS-25.116, MS-25.403, MS-25.343, MS-27.296, entre outros) 
7.9.	No caso concreto, as recorrentes foram ouvidas antes da prolação do acórdão ora recorrido, conforme constam nas peças 11 e 14, tendo sido respeitado o contraditório e a ampla defesa. 
7.10. Quanto à boa-fé das recorrentes, tenha-se presente que foi considerada ao se dispensar a devolução dos valores indevidamente recebidos, nos termos do subitem 9.6 do acórdão recorrido.
7.11.Por conseguinte, opina-se pela rejeição do argumento apresentado pelas recorrentes.
8. Do provimento jurisdicional que assegura a contagem de tempo de serviço rural sem a respectiva contribuição previdenciária
8.1.	A recorrente Lúcia Helena de Liz Martins aduz que há provimento jurisdicional que assegura a contagem de tempo de serviço rural sem a respectiva contribuição previdenciária, com base nos seguintes argumentos:
8.2.	O ministro relator a quo, apesar de manter a ilegalidade do ato de aposentadoria da servidora interessada, discordou da análise técnica quanto à proposta de suspensão dos proventos inerentes à averbação do tempo rural, em razão da decisão judicial transitada em julgado na Ação 2006.72.00.0101550. 
8.3.	Assim, entende-se que teria havido um erro material no acórdão ora recorrido, ao dispor que:
9.7.4. informe à Sra. Lúcia Helena de Liz Martins que ela pode optar por: (i) retornar à atividade para completar o requisito temporal para a sua aposentadoria, em consonância, todavia, com as regras vigentes no momento da nova concessão; (ii) permanecer aposentada em consonância com o parâmetro originalmente concedido, desde que promova o devido recolhimento, sob a forma indenizada, do correspondente período de atividade rural; devendo, em qualquer caso, exercer essa opção no âmbito da Gerência Executiva do INSS em Chapecó - SC, e não no bojo do presente processo; ou (iii) permanecer aposentada com os proventos proporcionais à razão de 26/30, e não de 27/30, a partir da exclusão da contagem especial do tempo de serviço em condições insalubres; 
Análise:
8.4.	Assiste razão à recorrente. De fato, assim ponderou o relator a quo:
5.	As defesas prévias das três interessadas foram produzidas por representante legal em comum (Sr. José Augusto Alvarenga) e ele argumentou, em síntese, que, em relação à averbação do tempo rural, as interessadas nos atos de aposentação teriam sido beneficiadas por decisão judicial já transitada em julgado, no âmbito da Ação Ordinária 2006.72.00.010155-0/JF-SC (Peça 16) , quando, para fins de aposentadoria, teria sido reconhecido o direito à manutenção dos períodos laborais prestados em regime de economia familiar sem a necessidade da correspondente indenização.
6.	A unidade técnica aduziu, contudo, que a suscitada decisão judicial não se aplicaria ao TCU, por se tratar de atos complexos, tendo o MPTCU anuído a esse parecer.
7.	Entretanto, ao analisar a íntegra da citada decisão judicial acostada à Peça 16, contata-se que ela trata claramente da atuação do TCU sobre a irregularidade inerente ao aludido tempo de serviço rural, já que, em 19/10/2016, o TRF-4 deu provimento à apelação interposta pelo SINDPREVS/SC para a 'condenação da União e do INSS a anular as novas expedições de tempo de serviço/contribuição que expediram desprezando os lapsos de prestação de trabalho rural e revigorar as antigas que computaram esses intervalos, revigorar ou manter os atos de aposentadoria antes concedidos, mantendo os substituídos nas situações em que se encontravam antes dos atos impugnados desde que comprovem, no momento devido, que tinham se aposentado ou preenchido os requisitos para tanto antes da vigência da Medida Provisória nº 1.523/1996'.
8.	No bojo, aliás, desse provimento judicial, foram prolatadas as determinações para impedir os réus de tomarem quaisquer medidas destinadas à anulação dos atos de aposentadoria, em razão do cômputo de tempo de serviço rural prestado em regime de economia familiar, e à eventual convocação dos servidores inativos para retornarem ao trabalho, tendo a correspondente decisão do TRF-4 se baseado, como precedente, no seguinte julgado: 
'AGRAVO DE INSTRUMENTO. SERVIDOR. APOSENTADORIA. REGISTRO PELO TCU. ATO ADMINISTRATIVO COMPLEXO. ATO PRÉVIO NÃO COMPLEXO DE AVERBAÇÃO DE TEMPO DE SERVIÇO RURAL SEM CONTRIBUIÇÕES. DECADÊNCIA. VERIFICAÇÃO.
1. A jurisprudência do STF firmou-se no sentido de que a aposentadoria de servidor público constitui ato complexo, cuja formação depende da manifestação de mais de um órgão, somente se aperfeiçoando com o registro pelo Tribunal de Contas da União. Sendo assim, entre o deferimento da inativação pelo órgão a que vinculado o servidor e o registro pelo TCU, não corre prazo decadencial (art. 54 da Lei n. 9.784/99) para revisão de suposto ato administrativo que, em verdade, ainda não se perfectibilizou.
2. Todavia, no caso em que a suposta análise da legalidade da aposentadoria implica, em realidade, a revisão de ato administrativo prévio, não complexo, já alcançado pela decadência (no caso, ato de averbação de tempo de serviço rural para fins de contagem recíproca sem recolhimento de contribuições) , não se pode admitir a negativa de registro da inativação e consequente cessação do benefício com fundamento na inaceitabilidade do período de labor. (TRF4, AG 2009.04.00.039487-0, Quarta Turma, Relatora Marga Inge Barth Tessler, D.E. 19/01/2011) ' (grifou-se) .
9.	Não por acaso, ao prolatar o Acórdão 5903/2016-TCU-Primeira Câmara sobre semelhante caso na Gerência Executiva do INSS em Chapecó - SC, o TCU acolheu o voto oferecido pelo ilustre Ministro Benjamin Zymler e considerou ilegal o respectivo ato de aposentadoria, deixando, todavia, de determinar a suspensão dos correspondentes pagamentos, em respeito à aludida decisão judicial.
 (...) 
11.	 Em face, contudo, de todas essas circunstâncias, constata-se que:
a)	ante a exclusão do tempo de insalubridade averbado em favor de Lucia Helena de Liz Martins (1 ano, 3 meses e 10 dias) à Peça 17, a então servidora poderia, no máximo, manter a aposentadoria com proventos proporcionais à razão de 26/30, e não de 27/30, já que a vigência do ato inicial de aposentação teria ocorrido em 1997 (antes da EC n.º 20, de 1998) e a referida decisão judicial asseguraria apenas a averbação do tempo de serviço rural, podendo a interessada optar, então, pela sua manutenção na inatividade com os correspondentes proventos proporcionais;
 (...) 
8.5.	Por conseguinte, é de se propor a reforma do acórdão recorrido, no sentido de se excluir o item (ii) do subitem 9.7.4 do acórdão recorrido.
9. Do provimento jurisdicional que asseguraria a contagem de tempo de serviço em condições especiais, por insalubridade, nas aposentadorias das recorrentes
9.1.	Com relação à averbação do tempo especial, nem a análise técnica e nem o voto do relator levaram em consideração o fato de as recorrentes serem, também, ser beneficiárias de decisão judicial transitada em julgado.
Análise:
9.2.	Para maior clareza, traz-se à colação a ementa do Resp 449.452, apreciado no STJ, e que transitou em julgado (a questão também foi analisada no STF, no RE 395.812, em que se negou seguimento aos recursos extraordinários) :
RECURSO ESPECIAL Nº 449.452 - SC (2002/0087274-1) 
RELATOR : MINISTRO JOSÉ ARNALDO DA FONSECA 
RECORRENTE : INSTITUTO NACIONAL DO SEGURO SOCIAL - INSS PROCURADOR : MÁRCIA PINHEIRO AMANTEA 
RECORRIDO : SINDICATO DOS TRABALHADORES EM SAÚDE E PREVIDÊNCIA DO SERVIÇO PÚBLICO FEDERAL NO ESTADO DE SANTA CATARINA 
ADVOGADO : LUÍS FERNANDO SILVA EMENTA RECURSO ESPECIAL. 
PREVIDENCIÁRIO. APOSENTADORIA POR TEMPO DE SERVIÇO. CONVERSÃO DE TEMPO ESPECIAL. POSSIBILIDADE. LEI 8.213/91. ART. 57, §§ 3º E 5º.
Segundo precedentes, 'o segurado que presta serviço em condições especiais, nos termos da legislação então vigente, e que teria direito por isso à aposentadoria especial, faz jus ao cômputo do tempo nos moldes previstos à época em que realizada a atividade. Isso se verifica à medida em que se trabalha. Assim, eventual alteração no regime ocorrida posteriormente, mesmo que não mais reconheça aquela atividade como especial, não retira do trabalhador o direito à contagem do tempo de serviço na forma anterior, porque já inserida em seu patrimônio jurídico'. (Precedente: REsp 392.833/RN) . Recurso conhecido, mas desprovido.
9.3.	Observa-se que o INSS atuou como substituto processual das recorrentes. Assim, o provimento jurisdicional supracitado assegurou à categoria substituída o direito de computar, de forma ponderada, o tempo de serviço prestado em condições especiais. 
9.4.	Ocorre que o que se está questionando não é a contagem ponderada, mas o efetivo trabalho em condições insalubres das recorrentes, que ocupavam cargos de natureza administrativa. É dizer: não há prova robusta do trabalho em condições insalubres. Assim, é perfeitamente aplicável ao caso o apotegma allegare nihil et allegatum non probare paria sunt (nada alegar e alegar e não provar, em Direito, querem dizer a mesma coisa) . Nesse sentido, vem à balha a doutrina de Mario Schiavi:
Diante da importância da prova para o processo, Carnelutti chegou a afirmar que as provas são o coração do processo, pois é por meio delas que se definirá o destino da relação jurídica processual (in Manual de Direito Processual do Trabalho, 4. Ed., São Paulo: LTr, 2011, p. 560) .
9.5.	Posta assim a questão, opina-se pela rejeição dos argumentos apresentados pela recorrente.
CONCLUSÃO
10.	Da análise anterior, conclui-se que:
não incidiu a decadência prevista no art. 54 da Lei 9.784/1999;
não há direito adquirido à exegese de lei;
não houve violação ao princípio da segurança jurídica;
há provimento jurisdicional que assegura à recorrente Lúcia Helena de Liz Martins a contagem de tempo de serviço rural sem a respectiva contribuição previdenciária, o que, inclusive, foi reconhecido pelo relator a quo;
não há comprovação de que as recorrentes tenham efetivamente trabalhado em condições insalubres.
10.1.	Assim, é de se opinar pela negativa de provimento do pedido de reexame interposto pela Sra. Maura Sehnem Slaviero e pelo provimento parcial do recurso interposto por Lúcia Helena de Liz Martins, no sentido de se excluir o item (ii) do subitem 9.7.4 do acórdão recorrido. 
PROPOSTA DE ENCAMINHAMENTO
11.	Ante o exposto, submetem-se os autos à consideração superior, propondo-se, com fundamento no art. 48 da Lei 8.443/1992:
a) conhecer dos recursos interpostos, para, no mérito, negar provimento ao pedido de reexame interposto pela Sra. Maura Sehnem Slaviero e dar provimento parcial ao recurso interposto por Lúcia Helena de Liz Martins, no sentido de se excluir o item (ii) do subitem 9.7.4 do acórdão recorrido;
b) dar ciência do acórdão que for prolatado às recorrentes e aos demais interessados, ressaltando-se que o relatório e o voto que o acompanharem podem ser consultados no endereço www.tcu.gov.br/acordaos, no dia seguinte ao de sua oficialização."
É o relatório.

Luís Fernando Silva (OAB/SC 9.582) e outros representando Maura Sehnem Slaviero e Maria Amália Sasso de Marchi; José Augusto Alvarenga (OAB/SC 17.577B) e outros representando Lúcia Helena de Liz Martins.

Procurador Rodrigo Medeiros de Lima.

APOSENTADORIA. CÔMPUTO DE TEMPO RURAL, SEM A RESPECTIVA CONTRIBUIÇÃO PREVIDENCIÁRIA, PORÉM COM COISA JULGADA FAVORÁVEL. CÔMPUTO DE TEMPO INSALUBRE, DE FORMA PONDERADA, SEM APRESENTAÇÃO DE LAUDO PERICIAL DE LABOR EM CONDIÇÕES ESPECIAIS. ILEGALIDADE. PEDIDOS DE REEXAME. PROVIMENTO PARCIAL DOS RECURSOS.

APOSENTADORIA (APOS)

Secretaria de Recursos (Serur).

Preenchidos os requisitos de admissibilidade do art. 48 da Lei 8.443/1992, conheço dos pedidos de reexame interpostos por Lúcia Helena de Liz Martins e Maura Sehnem Slaviero contra o Acórdão 7203/2018-TCU-Segunda Câmara.
A deliberação recorrida considerou ilegais os atos de aposentadoria das interessadas, negando-lhes o respectivo registro, em razão da indevida averbação de tempo especial decorrente de atividade insalubre sem a apresentação de laudo pericial e devido à irregular averbação de tempo de serviço rural.
A Secretaria de Recursos - Serur sintetizou nos seguintes pontos os argumentos das recorrentes: i) decadência prevista no art. 54 da Lei 9.784/1999; ii) modificação da jurisprudência não altera as situações constituídas sob critério interpretativo anterior; iii) violação ao princípio da segurança jurídica; iv) provimento jurisdicional que assegura a contagem de tempo de serviço rural, sem a respectiva contribuição previdenciária; v) provimento jurisdicional que garante a contagem ponderada de tempo de serviço em condições especiais, por insalubridade, nas aposentadorias das recorrentes.
Em proposta, que contou com a anuência do Ministério Público junto ao TCU - MPTCU, a Serur concluiu por prover parcialmente o recurso de Lúcia Helena de Liz Martins e negar provimento ao de Maura Sehnem Slaviero.
Estou de acordo com os fundamentos e conclusões constantes dos pareceres e os adoto como razões de decidir, exceto em relação à parte do recurso de Maura Sehnem Slaviero relacionada ao tempo de atividade insalubre.
Esta última recorrente arguiu que provimento jurisdicional asseguraria o reconhecimento da legalidade dos atos de aposentadoria, quanto em relação ao tempo de serviço rural como ao tempo de atividade insalubre.
De fato, há decisões judiciais que amparam o reconhecimento dos tempos em ambas as situações. 
A Ação Ordinária 2006.72.00.010155-0/JF-SC reconheceu, para fins de aposentadoria, o direito à manutenção de períodos laborais prestados em regime de economia familiar sem a necessidade da correspondente indenização. Essa razão fundamentou o acolhimento da alegação da recorrente Lúcia Helena de Liz Martins para excluir a alínea "ii" do subitem 9.7.4 do acórdão recorrido. Tal conclusão, inclusive, já constava no voto que precedeu o acórdão ora em exame. A deliberação havia mantido, equivocadamente, o texto da decisão, em desacordo com o registrado pelo relator.
Já em relação ao tempo de atividade insalubre, a decisão judicial mencionada no recurso (Ação Ordinária 99.00.09176-0/SC) assegurou o direito de computar, de forma ponderada, o tempo de serviço prestado em condições especiais. A questão central trazida pela unidade técnica diz respeito à falta de comprovação de que tenha sido realizada, de fato, a atividade em tais condições pelas recorrentes, uma vez que somente a justificação judicial seria insuficiente e que não há nos autos outros documentos aptos a corroborar a prestação do serviço. 
No voto que precedeu o Acórdão 11249/2018-TCU-Segunda Câmara, de minha relatoria, aduzi:
"É entendimento pacífico na jurisprudência do TCU que a averbação de tempo de serviço sustentada em contagem ponderada, decorrente de prestação de serviço em condições de insalubridade, não pode prescindir de laudo pericial que a legitime, especialmente quando não permitir o cargo inferir exercício de qualquer atividade insalubre." (grifei) 
Como destacado, é inequívoco o posicionamento do Tribunal acerca das justificações judiciais de que o poder probatório desse tipo de processo é limitado. Todavia, ao examinar os autos, bem como as alegações da recorrente Maura Sehnem Slaviero, verifico que há indicativos de que não se trata de justificação judicial, mas de provimento jurisdicional efetivo, inclusive com o colhimento de provas.
Em consulta ao histórico do processo 99.00.09176-0/SC, no portal do Tribunal Federal Regional da 4ª Região, consta que houve no curso da ação as seguintes fases: "determina intimação do INSS a apresentar, em 30 dias, os laudos periciais de insalubridade referidos pelo autor" e "juntada feita petição INSS juntando cópia de laudo pericial realizado em vários locais do INSS em Santa Catarina". Há referências a sentença que determina obrigação de fazer por parte do INSS, e, ainda, na ação de execução decorrente, 2003.72.00.000077-9, consta expressamente o nome da interessada como parte exequente. 
As características da ação judicial trazida apontam não se tratar somente de mera declaração testemunhal homologada em juízo, mas de ação que reconheceu o direito de averbar o tempo de serviço prestado em condições especiais. Desse modo, o reconhecimento judicial coloca a situação do tempo de serviço em atividade insalubre em condição semelhante à do serviço prestado em atividade rural, no caso de Maura Sehnem Slaviero.
Assim, embora não tenha sido comprovado nestes autos, por laudo pericial, o trabalho em atividade insalubre, acolho a alegação de que deve ser dado o mesmo tratamento dispensado ao tempo de atividade rural, no sentido de não suspender os subsequentes proventos, em face da decisão judicial no âmbito da ação 99.00.091760/SC.
No caso de Lúcia Helena de Liz Martins não há referência a decisão judicial relacionada ao tempo de serviço em atividade insalubre, somente a decisão administrativa. Em seu recurso a recorrente alegou que a decisão administrativa de reconhecer o tempo já teria sido afetada pela decadência; tal conclusão não procede. É entendimento pacificado neste Tribunal, por decorrência do inciso III do art. 71 da Constituição Federal, que os atos de aposentadoria - e por consequência lógica os elementos que o compõem - somente são considerados completos após o registro feito no TCU, ou seja, somente passam a estar plenamente válidos e eficazes ao receber o registro por esta Corte de Contas. Portanto, a argumentação contida nos quatro parágrafos anteriores não se aplica a essa recorrente.
Diante dessas considerações, proponho acolher parcialmente estes pedidos de reexame para tornar insubsistente a alínea "ii" do subitem 9.7.4 e alterar a redação do subitem 9.4 do Acórdão 7203/2018-TCU-Segunda Câmara, bem como negar provimento aos demais pedidos, mantendo inalterados os demais pontos da decisão.
Assim, voto por que o Tribunal adote a minuta de acórdão que ora submeto a este Colegiado.
TCU, Sala das Sessões Ministro Luciano Brandão Alves de Souza, em 19 de março de 2019.
ANA ARRAES 
Relatora